【裁判字號】    97,台上,1726
【裁判日期】    970815
【裁判案由】    請求解除契約等
【裁判全文】
最高法院民事判決            九十七年度台上字第一七二六號
上  訴  人  鍾 睿 勝（原名鍾萬添）
            甲 ○ ○
            乙 ○ ○
            丙 ○ ○
            丁○○○
            戊 ○ ○
共      同
訴訟代理人  陳 垚 祥律師
被 上訴 人  己 ○ ○
                      17樓
            庚○○○
            辛 ○ ○
上列當事人間請求解除契約等事件，上訴人對於中華民國九十七
年四月二十三日台灣高等法院第二審判決（九十六年度重上字第
三九五號），提起上訴，本院判決如下：
    主  文
原判決廢棄，發回台灣高等法院。
    理  由
本件上訴人主張：上訴人鍾睿勝、乙○○、甲○○與鍾萬豐（下
稱鍾睿勝等四人，甲○○為上訴人丁○○○、戊○○、丙○○等
三人之被繼承人）就坐落桃園縣中壢市○○段興南小段二二七之
三六、二二七之三七九至三八九、二二七之四一七、二二七之四
一八等十四筆地號土地（下稱系爭土地）所有權應有部分依序為
四四二八○分之二五○五、四四二八○分之二五○五、四四二八
○分之七六五、四四二八○分之七六五，於民國七十九年一月二
十一日與被上訴人辛○○簽訂供地合建契約書，約定如一方違約
時，應賠償他方新台幣（下同）五百萬元，並負擔他方因此所受
之損失，且辛○○應於契約成立後六個月內將所有合建土地合併
分割辦妥，若超過期間，雙方另議，惟辛○○並未依約完成，且
未與鍾睿勝等四人另議，歷經十四年仍未完成土地合併分割，已
無法取得建造執照興建，合建目的自不可能達成。鍾睿勝等四人
曾定期函催辛○○履行，逾期視為解約，仍不獲置理，系爭契約
顯可歸責於辛○○之事由而解除，辛○○自應負回復原狀之責。
又辛○○於七十九年五月九日將鍾萬豐、鍾睿勝對系爭土地權利
範圍四十八平方公尺地上權（下稱系爭四十八平方公尺地上權）
，應有部分各二分之一移轉登記於其名下，並於八十九年十一月
六日讓與登記予被上訴人庚○○○，再於同年月二十八日讓與登
記予被上訴人己○○，各該讓與行為皆屬通謀虛偽意思表示，且
為消極信託行為，均係無效，辛○○卻怠於請求塗銷及回復登記
。復因辛○○另於八十五年六月二十二日將系爭四十八平方公尺
地上權為台灣省合作金庫設定本金最高限額二百萬元抵押權，經
中華科技經濟鑑測中心鑑定減損地上權之價值為二百萬元，為不
完全給付，應負損害賠償責任等情，爰提起先位之訴，(一)依民法
第二百四十二條、第一百十三條規定，代位辛○○，求為命庚○
○○、己○○塗銷前揭移轉登記，回復為辛○○原有登記，並依
民法第二百五十九條第一款及第一百七十九條規定，求為命辛○
○返還系爭四十八平方公尺地上權應有部分各二分之一予丁○○
○等三人、鍾睿勝；(二)依同法第二百五十九條第六款及第二百二
十七條規定，求為命辛○○給付丁○○○等三人、鍾睿勝各一百
萬元及自起訴狀繕本送達翌日起算法定遲延利息之判決。上訴人
復主張：如認被上訴人就該地上權讓與登記非通謀虛偽行為，則
以上開鑑測中心鑑定系爭四十八平方公尺地上權價值三百零四萬
零四百八十八元計算等情，提起備位之訴，依民法第二百二十六
條第一項、第二百五十六條、第二百五十九條第六款及第一百七
十九條規定，求為命辛○○償還丁○○○等三人、鍾睿勝各一百
五十二萬零二百四十四元及均自起訴狀繕本送達翌日起算法定遲
延利息之判決；上訴人又主張：因辛○○於七十九年六月十一日
違反應先行辦理合併分割及交換土地之約定，就乙○○、甲○○
對系爭土地權利範圍一百六十五平方公尺地上權（下稱系爭一百
六十五平方公尺地上權），應有部分各二分之一，為拋棄登記，
參考同一鑑測中心鑑定其價值為一千零四十五萬一千一百五十四
元等情，依民法第二百二十六條第一項、第二百五十六條、第二
百五十九條第六款及第一百七十九條規定，備位聲明，求為命辛
○○給付乙○○、甲○○各一百五十萬元及均自起訴狀繕本送達
翌日起算法定遲延利息之判決（上訴人起訴超越上開先、備位請
求部分，經第一審判決駁回，未據其提起上訴，已告確定）。
被上訴人則以：辛○○如未於系爭契約成立後六個月內完成全部
合建土地之合併分割，應由契約雙方當事人另行議定，而非契約
當然消滅，鍾睿勝等四人之解約亦不合法；如認解約合法，系爭
四十八平方公尺地上權之移轉行為真正，並非通謀虛偽之意思表
示；辛○○已依約支付合建保證金五十萬元，並於七十九年九月
五日拋棄其對系爭土地權利範圍一百二十一平方公尺之地上權，
其鑑定價值為九百九十七萬七千零三十八．五元，上訴人亦應回
復原狀，爰主張抵銷之等語，資為抗辯。
原審維持第一審所為上訴人敗訴之判決，駁回其上訴，無非以：
兩造就系爭契約第十九條訂有辛○○應於系爭契約成立後六月內
將所有合建土地合併分割辦妥，逾期雙方另議之約定，並不爭執
，並有系爭契約可證。惟解釋該約定，當以辛○○如未按期完成
，應由契約雙方當事人另行議定完成之期限，系爭契約並非當然
消滅，始符當事人之真意。鍾睿勝等四人並無逕行定期催告辛○
○於期限內完成合併分割土地之權利。鍾睿勝等四人固於九十年
四月二十六日委由陳文雄律師以辛○○未如期履行上開附註之約
定，而代為解除系爭契約，有律師函可按，因系爭契約僅訂明應
另行協議，並未約定於如何之期限內協議，應解為若一方不為協
議時，他方得催告其為協議，該受催告之一方若不為協議，始生
給付遲延之效力，他方得定相當期限催告其履行，若受催告之一
方不於期限內為協議，即得解除契約。本件上訴人並未證明鍾睿
勝等四人委由陳文雄律師代為解除契約之意思表示前，曾催告辛
○○為協議，及辛○○因受催告，陷於給付遲延後，訂定相當期
限，催告其於期限內另行協議，而不協議，即逕以上開信函為解
除之意思表示，自不生解約之效力。鍾睿勝等四人雖又於九十三
年三月十七日以存證信函催告鍾睿勝等四人於二十日內辦理前揭
附註所載之約定，逾期即解除系爭契約，惟承如前述，鍾睿勝等
四人並未取得逕行定期催告辛○○於期限內完成合併分割土地之
解除權，縱認其委由律師寄發信函前，曾催告辛○○協議，其於
辛○○不為協議後，並未定相當期限催告其履行，即逕自定期催
告辛○○應辦妥合併分割土地，應認該催告並非合法，其以上開
存證信函為解除契約之意思表示，亦不生解約之效力。上訴人雖
於第一審判決其敗訴後，另於九十六年五月二十五日以存證信函
要求辛○○與上訴人另行協議合併分割土地之期間，逾期不履行
，即解除契約，不另函通知，有該存證信函可查，惟辛○○於收
受該存證信函後，已發函合建契約之全部共有人，於九十六年九
月二十七日至桃園市○○街71巷6號2樓協議辦理土地合併分割事
宜，復有上揭存證信函可憑，惜因尚有共有人待聯繫，致未能達
成合併分割土地之協議，為兩造所不爭執，是難認辛○○對於該
協議置之不理，而有給付遲延情事。上訴人以該存證信函為解除
契約之意思表示，仍不生解約之效力，辛○○自毋庸負回復原狀
之責。從而兩造其餘爭點即無再加論述必要，上訴人之上訴為無
理由，不應准許等詞，為其判斷之基礎。
按判決理由項下，應記載關於攻擊或防禦方法之意見，民事訴訟
法第二百二十六條第三項定有明文。法院為原告敗訴之判決，未
於理由項下說明其攻擊方法何以不足採信，遽為其不利之判決，
即有判決不備理由之情形，當然為違背法令。查上訴人於原審迭
次主張：系爭契約自訂約後迄九十三年三月十七日伊發函催告止
，已逾十四年，因建築技術規則屢有變更，建蔽率及容積率隨之
減縮，已無法按契約所定原有比例分配，而無從達成合建目的，
且因訴外人謝美妹應有部分之土地，其姊不願提供地上權，而無
法辦理合併分割，有嗣後事實上不能之情形，應認已解除契約，
或兩造已合意解除。被上訴人於原審九十六年八月二十七日準備
程序時自陳辛○○當初是建商，依當時與現況時空背景不同，和
解可能無法達成，土地上地上權有事實上困難等情，提出存證信
函為證，事涉上訴人依民法第二百二十六條第一項解除契約，是
否可採，原審就此有利於上訴人之攻擊方法，恝置不論，遽為其
敗訴之判決，自有判決不備理由之違法。上訴論旨，執以指摘原
判決不當，求予廢棄，非無理由。
據上論結，本件上訴為有理由。依民事訴訟法第四百七十七條第
一項、第四百七十八條第二項，判決如主文。
中    華    民    國  九十七  年    八    月   十五   日
                      最高法院民事第二庭
                          審判長法官  吳  正  一
                                法官  劉  福  聲
                                法官  阮  富  枝
                                法官  吳  謀  焰
                                法官  許  正  順
      本件正本證明與原本無異
                                      書  記  官
中    華    民    國  九十七  年    九    月    一    日
                                                     Ｒ


司法院資訊處製作；財團法人民間司法改革基金會備份。
